【裁判字號】    98,簡上,1
【裁判日期】    980610
【裁判案由】    詐欺
【裁判全文】
臺灣臺北地方法院刑事判決               98年度簡上字第1號
上  訴  人
即  被  告  丙○○
選任辯護人  黃啟逢律師
            簡旭成律師
上列上訴人因詐欺案件，不服本院97年度簡字第4733號中華民國
97年12月5日第一審簡易判決（起訴案號：97年度偵字第13695、
15379 號），提起上訴，並經檢察官移送併辦審理（案號：98年
度偵字第510號），本院管轄之第二審合議庭判決如下：
    主  文
原判決撤銷。
丙○○幫助意圖為自己不法之所有，以詐術使人將本人之物交付
，處有期徒刑陸月，如易科罰金，以新臺幣壹仟元折算壹日。
    事  實
一、丙○○依一般社會生活之通常經驗，本可預見將自己之金融
    機構帳戶之金融卡、密碼提供與不相識之人，可能幫助犯罪
    集團作為不法取得他人款項之用，在不違背其本意，而基於
    幫助他人詐欺之不確定故意，於民國97年4月4日某時許，在
    臺北縣新莊市某處，將其先前所申辦之臺北富邦商業銀行股
    份有限公司（下稱臺北富邦銀行）襄陽分行帳號0000000000
    00號帳戶及國泰世華商業銀行股份有限公司（下稱國泰世華
    銀行）仁愛分行帳號000000000000號帳戶之存摺、金融卡及
    密碼，交付予真實姓名年籍不詳之成年男子，容任該成年男
    子及其同夥（真實年籍姓名均不詳）共組之詐騙集團使用其
    銀行帳戶以遂行犯罪，而不違背其本意，藉此幫助該詐騙集
    團成員達到其向他人詐取財物之目的。嗣(一)乙○○於97年4
    月4日晚間6時26分許，接獲自稱東森購物人員之電話，向渠
    佯稱之前於電視購物設定有誤，須依指示至自動櫃員機前操
    作才能更正，致渠誤信為真，而於同日晚間10時24分許，前
    往高雄市前鎮區○○○路中華郵政股份有限公司草衙郵局自
    動櫃員機，匯入新臺幣（下同）29,988元至丙○○上開國泰
    世華銀行帳戶內。(二)丁○○於97年4月4日晚間7 時許，接獲
    自稱東森購物人員的電話，向渠佯稱之前交易，誤將一次付
    清帳單簽為分期付款帳單，須持金融卡至自動櫃員機查詢餘
    額，致渠誤信為真，而於同日晚間9 時10分許，前往臺北縣
    新莊市○○路227 號臺北富邦銀行自動櫃員機，存入30,000
    元現金至丙○○上開臺北富邦銀行帳戶內。(三)甲○○於97年
    4月4 日晚間9時48分許，接獲自稱中國信託服務人員之電話
    ，向渠佯稱之前操作自動櫃員機不當，須至自動櫃員機前操
    作更正，致渠誤信為真，而於同日晚間9 時48分許、翌日（
    5日）凌晨0時19分許，在臺北縣新莊市臺北富邦銀行自動櫃
    員機，接續匯入100,000元、10,000 元至丙○○上開臺北富
    邦銀行帳戶內。嗣因乙○○、丁○○及甲○○發覺受騙報警
    處理，經警循線查悉上情。
二、案經臺北市政府警察局中正第一分局、大安分局報請臺灣臺
    北地方法院檢察署檢察官偵查起訴，暨臺中縣警察局豐原分
    局報請臺灣臺中地方法院檢察署檢察官呈請臺灣高等法院檢
    察署檢察長令轉臺灣臺北地方法院檢察署移送併案審理。
    理  由
一、程序方面：
  (一)按不起訴處分已確定者，非有刑事訴訟法第420條第1 項第1
    款、第2款、第4款或第5 款所定得為再審原因之情形或發現
    新事實或新證據者，不得對同一案件再行起訴，固為該法第
    260 條所明定。惟該法條所稱之同一案件，係指被告與犯罪
    事實均屬相同者而言，亦即係指事實上同一之案件，而不包
    括連續犯、牽連犯之法律上同一案件在內；則裁判上一罪案
    件之一部分，經檢察官以行為不罰為不起訴處分者，即與其
    他部分不生裁判上一罪關係，自非刑事訴訟法第260 條所稱
    之同一案件，檢察官就未經不起訴處分之其他部分，仍得再
    行起訴，並不受上開法條之限制（最高法院92年臺上字第52
    1 號判決、93年臺上字第6053號判決及臺灣高等法院96年度
    法律座談會刑事類第7 號意旨參照）。亦即，關於裁判上一
    罪案件（如想像競合犯、接續犯、結合犯等）其全部犯罪事
    實已經偵查終結處分不起訴、緩起訴確定者，固不得再行起
    訴，而應受本條款之拘束；然其僅一部犯罪事實處分不起訴
    ，若係以行為不罰或犯罪嫌疑不足為理由者，既認其犯罪行
    為不成立，則其他未經不起訴之部分，自得另行起訴，蓋未
    經不起訴之部分，既為該一部不起訴處分所未論列，即與其
    他部分（不起訴部分），不生裁判上一罪之關係，則嗣後發
    現之任何足認其（未經不起訴部分）有犯罪嫌疑之事實及證
    據，自得均由檢察官提起公訴。
  (二)本案被告丙○○前因涉犯幫助詐欺取財罪（被害人余林瑤琪
    ），經臺灣板橋地方法院檢察署檢察官以犯罪嫌疑不足，依
    刑事訴訟法第252條第10款規定，於97年7月31日以97年度偵
    字第16226 號處分不起訴在案；嗣又因本案幫助詐欺取財罪
    嫌（被害人甲○○、乙○○），經臺灣臺北地方法院檢察署
    檢察官於97年11月21日以97年度偵字第13695、15379號聲請
    簡易判決處刑，並經同署檢察官於98年1月6日以98年度偵字
    第510 號移送併案審理（被害人丁○○）。查被告所涉前後
    3 案，被害人分別為余林瑤琪、甲○○、乙○○、丁○○，
    被害地點各為桃園縣大園鄉、臺北縣新莊市、高雄市前鎮區
    、臺北縣新莊市，犯罪時間各為97年4月4日晚間9 時許、同
    日晚間9 時48分許、同日晚間6時26分許、同日晚間7時許等
    情，有被害人余林瑤琪、甲○○、乙○○、丁○○於警詢時
    指訴附卷可憑，足認檢察官先後認定之被告固屬相同，但其
    犯罪事實顯然有異，顯非事實上同一案件；況被告係一次交
    付其上開臺北富邦銀行及國泰世華銀行存摺、金融卡及密碼
    予同一集團，使該集團得以詐騙數被害人，則於被告犯行均
    成立之情形下，應屬一行為觸犯數罪名之裁判上一罪想像競
    合關係，而非該行為之當然結果；是前案不起訴處分既僅論
    列其中被害人余林瑤琪部分，而未就全部犯罪事實偵處，該
    一部犯罪事實復以犯罪嫌疑不足處分不起訴，揆諸首揭說明
    ，其一部犯罪行為既不成立，則其他未經不起訴之部分，乃
    為該一部不起訴處分所未論列，即與其他部分（未經起訴部
    分），不生裁判上一罪之關係，嗣後發現之任何足認其（未
    經不起訴部分）有犯罪嫌疑之事實及證據，自得均由檢察官
    提起公訴，而不受刑事訴訟法第260 條之限制，故辯護人辯
    護稱：本案檢察官聲請簡易判決處刑，違反刑事訴訟法第26
    0條之規定云云，自非可採。
  (三)次被告以外之人於審判外之言詞或書面陳述，除法律有規定
    者外，不得作為證據；又被告以外之人於審判外之陳述，雖
    不符合同法第159條之1至第159條之4之規定，但經當事人於
    審判程序同意作為證據，法院審酌該言詞陳述或書面陳述作
    成時之情況，認為適當者，亦得為證據。當事人、代理人或
    辯護人於法院調查證據時，知有第159條第1項不得為證據之
    情形，而未於言詞辯論終結前聲明異議者，視為有前項之同
    意，刑事訴訟法第159條第1項及第159條之5分別定有明文。
    查本案所引用之被告以外之人於審判外之陳述（包含書面陳
    述），雖屬傳聞證據，惟當事人於言詞辯論終結前均未聲明
    異議，本院審酌上開證據資料製作時之情況，尚無違法不當
    及證明力明顯過低之瑕疵，亦認為以之作為證據應屬適當，
    故揆諸前開規定，爰逕依刑事訴訟法第159條之5規定，認前
    揭證據資料均有證據能力，先予敘明。
二實體方面：
  (一)訊據被告矢口否認有何幫助詐欺取財或提供帳戶予他人使用
    之犯行，辯稱：伊於97年4 月上網應徵收貨款工作，不久一
    真實姓名年籍不詳之成年人打電話向伊表示需交付存摺及金
    融卡以作為查證、貨款轉帳之用，故伊在上開時間，將上開
    臺北富邦銀行及國泰世華銀行之存摺、金融卡，寄放在臺北
    縣新莊市○○路○ 段14號貨運行，之後對方又打電話詢問伊
    密碼，伊亦告知，惟伊於翌日（5 日）後發覺有異，而於該
    日以電話銀行語音辦理掛失金融卡及存摺，是伊主觀上並無
    幫助詐欺之故意云云。然查：
  (二)上開國泰世華銀行及臺北富邦銀行帳戶，係被告申請開設，
    並均曾請領金融卡使用，業據被告坦誠不諱，並有國泰世華
    銀行97年5 月23日國世仁愛字第0970000095號函檢附之存款
    開戶申請書【見97年度偵字第15379號卷（下稱卷A）第18至
    19頁】、臺北富邦銀行襄陽分行97年4 月16日（97）北富銀
    襄陽字第021 號函檢送之存摺類存款主檔內容查詢單、基本
    資料表【97年度偵字第13695號卷（下稱卷B）第24至26頁）
    在卷可稽。
  (三)於97年4月4日晚間6 時26分許，被害人乙○○因接獲自稱東
    森購物人員，向渠佯稱之前於電視購物設定有誤，須依指示
    至自動櫃員機前操作才能更正，致渠誤信為真，而於同日晚
    間10時24分許，前往高雄市前鎮區○○○路中華郵政股份有
    限公司草衙郵局自動櫃員機，匯入29,988元至丙○○上開國
    泰世華銀行帳戶等情，業據被害人乙○○於警詢中指訴綦詳
    （見卷A第12至14頁），並有自動櫃員機交易明細表1紙（見
    卷A 第15頁）及國泰世華銀行上開函文檢送之存摺存款交易
    查詢（見卷A 第20頁反面）在卷可參。堪信被告上開國泰世
    華帳戶確實供詐騙集團成員作為向被害人乙○○詐騙而取得
    贓款所用之工具，至屬明確。
  (四)於97年4月4日晚間7 時許，被害人丁○○接獲自稱東森購物
    人員的電話，向渠佯稱之前交易，誤將一次付清帳單簽為分
    期付款帳單，須持金融卡至自動櫃員機查詢餘額，致渠誤信
    為真，而於同日晚間9 時10分許，前往臺北縣新莊市○○路
    227 號臺北富邦銀行自動櫃員機，存入30,000元現金至丙○○上開臺北富邦銀行帳戶內等情，業據被害人丁○○於警詢
    中指訴綦詳【見臺中縣警察局豐原分局中縣豐警偵字第0970
    024615號卷（下稱卷C）第8至9 頁】，並有自動櫃員機交易
    明細表1紙（見卷C第11頁）在卷可參。堪信被告上開臺北富
    邦銀行帳戶確實供詐騙集團成員作為向被害人丁○○詐騙而
    取得贓款所用之工具，至屬明確。
  (五)於97年4月4日晚間9 時48分許，被害人甲○○接獲自稱中國
    信託服務人員之電話，向渠佯稱之前操作自動櫃員機不當，
    須至自動櫃員機前操作更正，致渠誤信為真，而於同日晚間
    9 時48分許、翌日（5日）凌晨0時19分許，在臺北縣新莊市
    臺北富邦銀行自動櫃員機，接續匯入100,000元、10,000 元
    至丙○○上開臺北富邦銀行帳戶內等情，業據被害人甲○○
    於警詢中指訴綦詳【見卷B 第5至6頁】，並有自動櫃員機交
    易明細表2紙（見卷B第18頁）在卷可參。堪信被告上開臺北
    富邦銀行帳戶確實供詐騙集團成員作為向被害人甲○○詐騙
    而取得贓款所用之工具，至為灼然。
  (六)被告固辯稱交付上開帳戶之存摺、金融卡係為作為查證及貨
    款轉帳之用，然通常雇主收受貨款，為保障貨款不被員工侵
    占，通常係交付自己可掌控之帳戶予員工收受貨款，何以需
    被告交付帳戶供雇主使用？況被告對於應徵工作之內容、公
    司之名稱均無法交代，且未有任何找工作時應有之應徵、寄
    履歷、面試等正常作業程序，更遑論其未有任何實際上班之
    事實，即任意依照指示，將所有帳戶之重要資料如存摺、金
    融卡、密碼等任意交付他人，而未要求對方簽收或留下任何
    資料等為日後求證，被告所為顯然違背一般正常之求職流程
    。再者，一般國人向金融機構開設帳戶，雖無任何法令限制
    ，然事關存戶個人財產權益之保障，其與儲戶存摺、印章、
    金融卡相結合，專屬性、私密性更形提高，除非本人或與本
    人具密切之關係者，難認有何理由可自由使用私人帳戶之印
    鑑及金融卡，一般人亦均有應妥善保管前開物件，防止被他
    人冒用之認知，一旦有人刻意收集他人帳戶使用，依一般常
    識，極易判斷係隱身幕後之人基於使用別人之帳戶，躲避存
    提款不易遭人循線追查之考慮而為，自可產生與不法犯罪目
    的相關之合理懷疑。且日常生活常見不法之徒利用他人帳戶
    以掩人耳目進行之不法行為中，最常見者不外乎詐騙他人錢
    財，均於每日電子或平面媒體中大篇幅報導，一般稍具知識
    之人，對此情形絕難諉以不知。而被告為成年人，縱使伊所
    述上開求職及交付帳戶資料之過程俱為真實，惟伊對於所求
    職之公司是否真實存在，未為任何查證，其亦未見到該公司
    之實際辦公處所或工作人員情形下，甚且根本未有何上班之
    事實，竟任意交付如此重要之帳戶資料予不認識他人，縱然
    被告行為之動機係為謀職，且尚未取得任何代價，惟伊為達
    求職目的，輕率將自己所有重要帳戶資料交付他人使用，顯
    然被告主觀上乃容認其帳戶可供他人作為詐欺犯罪時使用之
    未必故意，亦甚灼然。被告以伊係為求職將帳戶資料交付他
    人使用而否認犯行，自不足採。
  (七)綜上所述，本案事證明確，被告上開所辯，無非卸責之詞，
    不足採信，其犯行堪以認定，應依法論科。
三、查前揭不詳年籍姓名之成年人及其同夥組成之犯罪集團使被
    害人甲○○、乙○○及丁○○陷於錯誤，分別將前揭款項匯
    至被告之上開帳戶中，其等所為該當刑法第339 條第1 項之
    詐欺取財罪。又按刑法上之幫助犯，係對於犯罪與正犯有共
    同之認識，而以幫助之意思，對於正犯資以助力，而未參與
    實施犯罪之行為者而言，如未參與實行犯罪構成要件之行為
    ，且係出於幫助之意思提供助力，即屬幫助犯，而非共同正
    犯。次查被告將其所有之上開臺北富邦銀行及國泰世華銀行
    帳戶之存摺、金融卡、密碼提供予不詳年籍姓名之成年人使
    用，使該不詳年籍姓名之成年人及其同夥組成之詐欺集團作
    為對被害人甲○○、乙○○及丁○○實施詐欺取財犯罪之取
    款工具，顯係基於幫助該不詳年籍姓名之成年人及其同夥組
    成之詐欺集團實施詐欺取財犯罪之犯意，而未參與前開詐欺
    取財犯行之構成要件行為，是核被告所為，係犯刑法第30條
    第1項、第339條第1 項之幫助詐欺取財罪。該犯罪集團雖分
    別詐欺被害人乙○○、丁○○、甲○○，致渠等陷於錯誤而
    先後交付財物，惟被告僅有前開一次之幫助行為，核為想像
    競合犯，應從一重處斷。至於聲請書所載之事實雖未敘及被
    告提供前揭臺北富邦銀行帳戶幫助詐欺被害人丁○○之犯行
    （即98年度偵字第510 號移送併辦部分），惟此部分與前開
    聲請簡易判決處刑論罪部分，具有想像競合犯之裁判上一罪
    關係，依審判不可分之原則，亦為聲請簡易判決處刑效力所
    及，本院應併予審究，附此敘明。被告係以幫助之意思，參
    與構成要件以外之行為，為幫助犯，依刑法第30條第2 項規
    定，按正犯之刑減輕之。
四、原審認定被告幫助詐欺取財之犯罪事實及證據明確，因而判
    處被告有期徒刑4 月，如易科罰金，以1,000元折算1日，固
    非無見。惟原審未及審酌被害人丁○○遭詐騙部分之犯罪事
    實，而僅就被害人乙○○、甲○○遭詐騙部分之犯罪事實為
    判決，容有未洽；被告上訴猶執陳詞否認犯罪，而指摘原判
    決不當云云，固無理由；惟原判決既有上開可議，自應由本
    院予以撤銷改判。爰審酌被告身為智慮健全之成年人，明知
    近年來國內多有詐騙集團借用人頭帳戶作為收受不法所得款
    項之犯案手段，猶提供2 家銀行帳戶供他人充為犯罪收贓之
    用，不僅助長詐欺等財產犯罪於社會上充斥橫行，且因有「
    人頭戶」包藏掩飾致而查緝困難之故，主犯成員遂有恃無恐
    ，行徑更加囂張，致臺灣地區漸成各種財產犯罪集團之樂園
    ，顯見所生危害甚鉅，暨犯罪飾詞否認犯行，迄未與被害人
    達成民事和解，彌補被害人損失，態度不佳，毫無悔意及斟
    酌被害人乙○○、丁○○、甲○○等人所受損害程度等一切
    情狀，量處如主文第2 項所示之刑，並諭知易科罰金之折算
    標準。至上開國泰世華銀行、臺北富邦銀行之存摺、金融卡
    ，雖係供犯罪所用，惟因已交付予他人使用，又非違禁物，
    是該等物品不予宣告沒收，併予敘明。
據上論斷，應依刑事訴訟法第455條之1第1項、第3項、第369 條
第1項前段、第364條、第299條第1項前段，刑法第30條第1 項、
第2項、第339條第1項、第55條、第41條第1項前段，刑法施行法
第1條之1，判決如主文。
本案經檢察官申心蓓到庭執行職務。
中    華    民    國    98    年    6    月    10     日
            刑事第十三庭審判長法  官  許泰誠
                              法  官  張文俊
                              法  官  陳君鳳
以上正本證明與原本無異。
本件不得上訴。
                               書記官  楊湘雯
中    華    民    國    98    年    6    月    10     日
附錄本案論罪科刑法條：
刑法第339條
意圖為自己或第三人不法之所有，以詐術使人將本人或第三人之
物交付者，處5年以下有期徒刑、拘役或科或併科1千元以下罰金
。
以前項方法得財產上不法之利益或使第三人得之者，亦同。
前2項之未遂犯罰之。


司法院資訊處製作；財團法人民間司法改革基金會備份。
